【裁判字號】    99,上訴,84
【裁判日期】    990716
【裁判案由】    公共危險等
【裁判全文】
臺灣高等法院花蓮分院刑事判決          99年度上訴字第84號
上  訴  人
即  被  告  甲○○
指定辯護人  李子春律師
上列上訴人因公共危險等案件，不服臺灣臺東地方法院98年度訴
字第219號中華民國99年2月5日第一審判決（起訴案號：臺灣臺
東地方法院檢察署98年度偵字第1596號），提起上訴，本院判決
如下：
    主  文
上訴駁回。
    事  實  及  理  由
一、證據能力部分：按被告以外之人於審判外之陳述雖不符刑事
    訴訟法第159條之1至之4等4條之規定，而經當事人於審判程
    序同意作為證據，法院審酌該言詞陳述或書面陳述作成時之
    情況，認為適當者，亦得為證據；當事人、代理人或辯護人
    於法院調查證據時，知有刑事訴訟法第159條第1項不得為證
    據之情形，而未於言詞辯論終結前聲明異議者，視為有前項
    之同意，同法第159條之5定有明文。本案被告及其辯護人於
    本院準備程序中表示對於卷內供述及非供述證據之證據能力
    均無意見（見本院卷第68頁背面），且迄於言詞辯論終結前
    亦未聲明異議，本院審認上開證據，核無違法取證或不適合
    作為證據等情事，認為以之作為證據均屬適當，依刑事訴訟
    法第159條之5第2項之規定，認均有證據能力，先予敘明。
二、本案經本院審理結果，認第一審以上訴人即被告（以下稱被
    告）甲○○犯放火燒燬現供人使用、現未有人使用之建築物
    及其他物品未遂等共6罪及偽造署押罪等，分別判處有期徒
    刑1年10月共4次及2年、4年、3月，並定應執行刑為有期徒
    刑12年，及為相關扣案物品沒收之宣告，認事用法並無不當
    ，量刑亦稱妥適，應予維持，除於犯罪事實欄增列甲○○於
    飲用酒類後未致辨識行為違法之能力顯著降低、於證據欄增
    列被告於本院對全部犯行自白之供述及於理由欄增列被告甲○○經本院送經國軍花蓮總醫院鑑定結果，認其行為當時並
    無精神症狀，且飲酒應係其自主行為外，其餘均引用如附件
    第一審判決書記載之事實、證據及理由。
三、被告上訴意旨略以：本案既有119報案紀錄等資料，足證伊
    確有事先撥打電話告知放火之事實，原審以伊偽造連金厚署
    押為由推翻自首要件，顯然有誤，並請求從輕量刑云云。辯
    護人則以依被告於警訊之供述，其所為部分事實應符合自首
    規定，且依被告前亦曾犯放火罪之鑑定結果，其腦部有萎縮
    之情形，再加以本案發生時有飲酒，故其行為時辨識能力應
    係顯著降低，依刑法第19條第2項規定得減輕其刑。
四、駁回上訴之理由：
（一）自首部分：
  １、對於未發覺之罪自首而受裁判者，減輕其刑，刑法第62條
      前段定有明文。所謂未發覺之罪，係指凡有偵查職權之機
      關或公務員，不知有犯罪之事實，或雖知有犯罪事實，而
      不知犯罪人為何人者，均屬之。又該條規定之自首，祇以
      犯人在其犯罪未發覺前，向該管公務員自承犯罪而受裁判
      為已足，至其方式係自行投案或託人代行，係直接向偵查
      機關為之，抑向非偵查機關請其轉送，均無限制，但須有
      向該管司法機關自承犯罪而受裁判之事實，始生效力。本
      件原審已詳述依查得之119報案紀錄表及錄音光碟所示，
      僅得知悉有人告知放火之事，並未有坦承犯行之自首行為
      甚明，故被告辯稱依119報案紀錄得悉有自首之事實云云
      ，顯不可採。
  ２、況本件警員即證人郭建利於查獲被告時已經由消防局人員
      即證人莊國平等之告知及報案資料等，知悉被告全部之放
      火行為，此均據證人郭建利、莊國平於原審證述甚詳，被
      告為警查獲時，警員既已知悉被告所涉放火行為之全部事
      實，則詢問被告相關之行為事實及帶同被告至現場勘查，
      均僅係釐清刑案證據之方式，尚難以此認定警員未知悉所
      犯之罪而有自首規定之適用甚明，故尚無法以警詢筆錄記
      載其自稱尚有未告知警方之縱火案件及願帶同警員至現場
      勘查等行為，即認定在被告製作警詢筆錄前警員不知被告
      尚有如起訴書犯罪事實(二)、(四)、(五)之放火行為，故此部分
      之辯解尚非可採，其所為顯與自首要件不符。
  ３、再參以被告經查獲時係否認犯行，此業經證人郭建利、莊
      國平於原審證述綦詳，原審亦已就被告面對現場救火之義
      消莊國平及隨後趕到現場之警務人員郭建利之詢問，均否
      認其有放火行為，對現場逮捕伊之消防人員，亦未告知請
      渠等轉知有偵查職權之機關或公務員，伊係上開6處縱火
      地點之行為人等事實詳細論述，又當時既已有目擊證人曾
      敏哲得知上開犯罪事實欄一(六)之犯行，再加上上開6個縱
      火地點相近，消防人員亦已研判係有人蓄意縱火乙情，此
      業據證人莊國平證述在卷，足見被告在說出上開6件放火
      犯行之前，警務人員郭建利等人，已合理懷疑係被告所為
      ，況且被告於98年8月31日凌晨0時30分，在臺東縣臺東市
      ○○路與福建路口明玉大飯店附近為警查獲，並於98年8
      月31日凌晨0時38分，經警實施呼氣中酒精濃度測試後，
      於警察所列印出之酒精測試檢驗單上受測者欄，亦為逃避
      責任而偽造「連金厚」之簽名1個及指紋2枚，被告顯無自
      首之意，方為上開行為。綜上所述，被告所為並不符合自
      首之要件甚明。
（二）被告精神狀態及辨識行為違法能力部分：
  １、辯護人辯稱被告前曾於83年12月9日酒後在花蓮市犯放火
      未遂罪行，被告於該案中經送鑑定，發現除罹有精神分裂
      症外，經斷層掃瞄結果其腦部亦有萎縮現象，則以被告當
      時所患之精神分裂症，正常服藥及規律生活作息，或可獲
      得控制，但腦部之萎縮則屬不可逆之症狀，即被告之辨識
      能力及依其辨識而行為之能力的降低，係屬一常態狀況。
      且因本件被告於縱火前確有飲酒，此有被告酒精測試檢驗
      單在卷可證，被告在飲酒後因被其他遊民趕逐及流浪無工
      作吃飯等原因刺激下，依被告之前有病之身心狀態，造成
      其是非辨識能力及行為控制能力均有顯著降低，方有放火
      之行為，此參國軍花蓮總醫院99年6月1日醫花醫勤字第09
      90001432號函覆被告精神鑑定之「說明欄二」，亦明確認
      為被告之行為皆因喝酒造成其情緒及衝動控制減弱，若無
      酒精之影響，應不致於有縱火行為，有該函在卷可證。又
      被告在此之前均有喝酒，但在未受到其他因素(如被趕逐
      或酒精濃度不強等)之加乘影響下，亦未有縱火之行為。
      則被告在此次喝酒，亦應不知自己會在酒後受到「遊民趕
      逐」等刺激，而去放火，是以被告就此應無故意或過失云
      云。
  ２、經本院調閱被告於81年及83年間所涉犯放火罪之判決（臺
      灣花蓮地方法院81年度訴字第164號及84年度訴字第57號
      判決書影本，本院卷第40-58頁），被告雖如辯護人所稱
      曾有上開疾病，惟再經本院調閱被告於上開案件中曾經送
      治療之行政院衛生署花蓮醫院，被告至該院精神科就診之
      病歷資料，被告僅於83年12月13日至該院初診，但未做診
      斷，認須再觀察、評估，此外並無其他病歷資料，有該院
      99年4月13日花醫管字第0990002591號函附卷可參（本院
      卷第72-73頁）。再依被告於國軍花蓮總醫院之就醫紀錄
      ，雖有83年12月13日起之病歷資料，惟至89年8月因該案
      戒護期滿出院後，被告即未曾再就醫，亦有該院99年4月
      19日醫花醫勤字第0990000957號函及所附病歷資料可參（
      本院卷第78-121頁）。且依該院病歷資料所載，被告於因
      該案住院期間之心理測驗顯示，被告思考內容並無異常情
      形（見本院卷第82頁），此除核與本院委請國軍花蓮總醫
      院鑑定被告精神狀況結果，認被告經檢查一般身體理學及
      神經學檢查均正常，無明顯異常之發現，且心智狀態檢查
      時，其意識清楚，態度大致合作，偶有防衛情形，表達能
      力尚可，表情、肢體語言均正常，無不正常之思考內容，
      判斷力等測驗亦均正常，且根據會談內容及個人疾病史，
      雖有飲酒，但不符合酒精相關疾病之診斷，亦無明顯情緒
      或精神症狀，且「簡易智能狀態測驗」亦無明顯之認知障
      礙。並認之前雖做過鑑定其大腦有萎縮現象，但在本件會
      談時及測驗顯示被告並無明顯之認知障礙。且依被告自述
      內容及訪談結果，認被告無明顯之酒精成癮現象，亦無任
      何精神症狀，雖行為當時可能因酒精影響，導致情緒及衝
      動控制減弱而肇生縱火行為，但飲酒行為是在自主情況下
      為之，並非因精神症狀而影響等語相符，有該院99年5月
      11日醫花醫勤字第0990001206號函附卷可稽（見本院卷第
      125-130頁）。足認本件被告於行為時精神狀態並無辨識
      行為違法或依其辦識而行為之能力顯著降低之情形甚明。
  ３、況被告於本院準備程序及審理過程，其精神狀況均無不佳
      ，其亦陳稱並無疾病，且自前案出獄後即未曾就醫，亦未
      發病，此亦得自被告前案紀錄表顯示被告並未再有如上開
      精神疾病所顯示之精神疾病，故被告於行為時之辨識能力
      及行為控制能力，皆未因精神障礙、心智缺陷之生理原因
      ，致有全然欠缺或顯著減低之心理結果，自不符刑法第19
      條第2項減輕其刑之規定甚明。
  ４、再參以原審證人郭建利之證詞，被告經查獲時雖有酒味，
      然均能針對問題回答，且騙稱其姓名為「連金厚」等語，
      及證人莊國平亦於原審證稱被告雖有醉意，雖否認放火行
      為，然對其自花蓮到臺東找工作等均明確答覆，其後並對
      另1名義消稱係因找不到工作心情不佳故放火洩恨等語，
      足證被告當時確能針對問題回答或選擇迴避問題，其對行
      為違法之辨識能力顯然未有任何欠缺，且亦並非如其後所
      稱之係酒後遭其他遊民驅趕等情，故被告所辯顯係事後卸
      責之詞，尚難認其對行為違法之辨識能力顯著低於常人，
      故無刑法第19條第2項之適用甚明。
  ５、至被告固有喝酒之事實，且經本院函詢結果，認被告之行
      為皆因喝酒造成其情緒及衝動控制減弱，導致其肇生縱火
      事件，認若無酒精之影響，應不致於有縱火行為，有國軍
      花蓮總醫院99年6月1日醫花醫勤字第0990001432號函附卷
      可參（見本院卷第146頁），惟被告飲酒行為係其自主性
      之行為，不論其係遭其他遊民驅趕或工作不順，其明知飲
      酒後對衝動控制減弱，有可能肇生縱火行為，但仍有喝酒
      之情事，顯係自行招致該行為，此亦有上開鑑定結果可參
      （見本院卷第130頁），故不論被告係故意或過失飲酒導
      致上開結果，依刑法第19條第3項規定，均無減輕其刑規
      定之適用。故被告縱有飲酒，惟於本件並未達辨識行為違
      法之能力有顯著降低之狀態，被告於行為時之是非辨識能
      力及行為控制能力，皆未因何精神障礙、心智缺陷之生理
      原因，致有全然欠缺或顯著減低之心理結果，本件當無刑
      法第19條第2項之適用。
（三）從而，原審綜合被告之自白、證人之證述、臺東縣119案
      件記錄表、酒精測試檢驗單、刑案現場測繪圖、照片、臺
      東縣消防局火災原因調查鑑定書、抯火機、火種及酒精測
      定紀錄表等事證，認定被告有放火燒燬現有人、未有人使
      用之建築物、其他物品未遂罪及偽造署押等犯行，並審酌
      被告前即有公共危險之素行、犯罪情節、所犯惡性非輕，
      對民眾生命、財產及社會安全秩序之危害甚鉅、情節嚴重
      ，惟係一時失慮，且火勢均經即時撲滅，未造成人員傷亡
      、犯後坦承犯行之良好態度等一切情狀，分別量處被告如
      原判決主文所示之刑及為相關沒收之宣告，認事用法及量
      刑並無不當。況依被告上開所為，並無法認定有何堪以憫
      恕，認量處最低刑度猶嫌過重之情形。而被告經本院送鑑
      定結果，於生理、心理上均無異常，故辯護人請求將被告
      送醫治療部分，亦顯屬無據。則被告上訴猶以前詞置辯，
      請求撤銷原判決從輕量刑，尚無可採，應予駁回。
據上論結，應依刑事訴訟法第373條、第368條，判決如主文。
本案經檢察官翟光軍到庭執行職務。
中    華    民    國    99    年    7     月    16    日
                         審判長法  官  何方興
                               法  官  林碧玲
                               法  官  王紋瑩
以上正本證明與原本無異。
如不服本判決，應於收受送達後10日內向本院提出上訴書狀，其
未敘述理由者，並得於提起上訴狀後10日內向本院補提理由書（
均須按他造當事人之人數附繕本）「切勿逕送上級法院」。
告訴人或被害人如對於本判決不服者，應具備理由請求檢察官上
訴，其上訴期間之計算係以檢察官收受判決正本之日期為準。
中    華    民    國    99    年    7     月    16    日
                               書記官  李芸宜
附錄本判決論罪科刑主要依據之法條：
刑法第173條
放火燒燬現供人使用之住宅或現有人所在之建築物、礦坑、火車
、電車或其他供水、陸、空公眾運輸之舟、車、航空機者，處無
期徒刑或7年以上有期徒刑。
失火燒燬前項之物者，處1年以下有期徒刑、拘役或5百元以下罰
金。
第1項之未遂犯罰之。
預備犯第1項之罪者，處1年以下有期徒刑、拘役或3百元以下罰
金。
刑法第174條
放火燒燬現非供人使用之他人所有住宅或現未有人所在之他人所
有建築物、礦坑、火車、電車或其他供水、陸、空公眾運輸之舟
、車、航空機者，處3年以上10年以下有期徒刑。
放火燒燬前項之自己所有物，致生公共危險者，處6月以上5年以
下有期徒刑。
失火燒燬第1項之物者，處6月以下有期徒刑、拘禁或3百元以下
罰金。
失火燒燬前項之物，致生公共危險者，亦同。
第 1 項之未遂犯罰之。
刑法第175條
放火燒燬前二條以外之他人所有物，致生公共危險者，處1年以
上7年以下有期徒刑。
放火燒燬前二條以外之自己所有物，致生公共危險者，處3年以
下有期徒刑。
失火燒燬前二條以外之物，致生公共危險者，處拘役或3百元以
下罰金。
刑法第217條
偽造印章、印文或署押，足以生損害於公眾或他人者，處3年以
下有期徒刑。
盜用印章、印文或署押，足以生損害於公眾或他人者，亦同。
(附件)
臺灣臺東地方法院刑事判決               98年度訴字第219號
公  訴  人  臺灣臺東地方法院檢察署檢察官
被      告  甲○○  男  47歲（民國○○年○○月○日生）
                    身分證統一編號：Ｚ000000000號
                    住花蓮縣花蓮市復興新村50之1號
                    （在押）
選任辯護人  李泰宏律師（財團法人法律扶助基金會律師）
上列被告因公共危險案件，經檢察官提起公訴（98年度偵字第
1596號），本院判決如下：
    主  文
甲○○放火燒燬現未有人所在之他人所有建築物未遂，處有期徒
刑壹年拾月，扣案打火機壹個、火種貳個均沒收；又放火燒燬現
未有人所在之他人所有建築物未遂，處有期徒刑壹年拾月，扣案
打火機壹個、火種貳個均沒收；又放火燒燬他人所有之機車，致
生公共危險，處有期徒刑貳年，扣案打火機壹個、火種貳個均沒
收；又放火燒燬現供人使用之住宅未遂，處有期徒刑肆年，扣案
打火機壹個、火種貳個均沒收；又放火燒燬現未有人所在之他人
所有建築物未遂，處有期徒刑壹年拾月，扣案打火機壹個、火種
貳個均沒收；又放火燒燬現未有人所在之他人所有建築物未遂，
處有期徒刑壹年拾月，扣案打火機壹個、火種貳個均沒收；又犯
偽造署押罪，處有期徒刑月，酒精測定紀錄表受測者欄上偽造
「連金厚」署押合計枚（簽名壹枚、指印貳枚）均沒收之。應
執行有期徒刑拾貳年。扣案打火機壹個、火種貳個及酒精測定紀
錄表受測者欄上偽造「連金厚」署押合計枚（簽名壹枚、指印
貳枚）均沒收之。
    犯罪事實
一、甲○○因遠自花蓮地區到台東地區找工作因故沒有工作，又
    因飲用酒類，致心情不佳，竟分別於下列時、地放火：
(一)、甲○○基於放火燒燬他人所有建築物之犯意，於民國98年8
    月30日晚上10時30分，至臺東縣臺東市○○路109及111號交
    通部臺灣鐵路管理局所有現未有人所在之舊宿舍內（由辛○○管理），以其所有打火機點燃火種後，放置在屋內紙類之
    雜物堆裡引火燃燒，因臺東縣消防隊據報迅速前往灌救撲滅
    ，始未破壞該房屋之主要效用，而未遂其犯行。
(二)、甲○○基於放火燒燬他人所有建築物之犯意，於98年8月30
    日晚上10 時30分，至臺東縣臺東市○○路121巷15及17號交
    通部臺灣鐵路管理局所有現未有人所在之舊宿舍內（由辛○○管理），以其所有打火機點燃火種後，放置在屋內廢棄棉
    被上引火燃燒，後因故未破壞該房屋之主要效用，而未遂其
    犯行。
(三)、甲○○基於放火燒燬他人所有機車之犯意，於98年8月30日
    晚上11時10分，至臺東縣臺東市○○路69巷2號前，以其所
    有打火機點燃火種後，放置在屋前他人機車之椅墊上，並延
    燒至其他機車，致庚○○所有車牌號碼DQU-432號機車、丁○○所有車牌號碼KQ2-207、KQ2-209、WFG-177、KP8-087號
    機車（均由乙○○保管中），均燒燬失其效用，致生公共危
    險（另第6部機車僅椅座南側邊緣部分燒熔）。
(四)、甲○○基於放火燒燬現供人使用之住宅之犯意，於98年8月
    30 日晚上11時30分，至臺東縣臺東市○○路336號戊○○住
    處，以其所有打火機點燃火種後，自該屋後窗戶，將該火種
    投擲入屋內，致屋內之電視、塑膠桶、洗衣精等物均燒燬失
    其效用，嗣因戊○○發現迅速撲滅，始未破壞該房屋之主要
    效用，而未遂其犯行。
(五)、甲○○基於放火燒燬他人所有建築物之犯意，於98年8月30
    日晚上11時35分，至臺東縣臺東市○○路39巷41號己○○所
    有現未有人所在之建築物，以其所有打火機點燃堆放在該屋
    前之雜物，致該雜物燒燬失其效用，然因故未延燒至該建築
    物，未破壞該建築物之主要效用，而未遂其犯行。
(六)、甲○○基於放火燒燬他人所有建築物之犯意，於98年8月30
    日晚上11時39分，至臺東縣臺東市○○路118號丙○○所有
    現未有人所在之建築物，以其所有打火機點燃火種後，放置
    在該屋前之紙箱上，因臺東縣消防隊據報迅速前往灌救撲滅
    ，始未破壞該房屋之主要效用，而未遂其犯行。
(七)、嗣甲○○於98年8月31日凌晨0時30分，在臺東縣臺東市○○
    路與福建路口明玉大飯店附近為警查獲上情，並於98年8月
    31 日凌晨0時38分，經警實施呼氣中酒精濃度測試，甲○○
    竟未經連金厚同意，基於偽造署押之犯意，於警察所列印出
    之酒精測試檢驗單上受測者欄，接續偽造連金厚之署押合計
    3 枚（簽名1枚及指紋2枚），足以生損害於司法機關偵查案
    件之正確性及連金厚，並扣得其所有為放火工具之打火機1
    個、火種2個。
二、案經辛○○、乙○○訴由臺東縣警察局臺東分局報請臺灣臺
    東地方法院檢察署檢察官偵查起訴。
    理  由
壹、證據能力部分：
一、查被告甲○○所為不利於己之陳述，並無出於強暴、脅迫、
    利誘、詐欺、疲勞訊問、違法羈押或其他不正之方法，亦非
    違反法定障礙事由經過期間不得訊問或告知義務之規定而為
    ，依刑事訴訟法第156條第1項、第158條之2規定，應認其有
    證據能力。
二、按被告以外之人於審判外之陳述，雖不符前4條之規定，而
    經當事人於審判程序同意作為證據，法院審酌該言詞陳述或
    書面陳述作成時之情況，認為適當者，亦得為證據。當事人
    、代理人或辯護人於法院調查證據時，知有第159條第1項不
    得為證據之情形，而未於言詞辯論終結前聲明異議者，視為
    有前項之同意，刑事訴訟法第159條之5定有明文。立法意旨
    在於傳聞證據未經當事人之反對詰問予以核實，原則上先予
    排除，惟若當事人已放棄詰問或未聲明異議，基於證據資料
    愈豐富，愈有助於真實發現之理念，且強化言詞辯論主義，
    法院自可承認該傳聞證據例外擁有證據能力。經查，辛○○
    、乙○○、戊○○、己○○及黃敏哲於警詢中之證述（警卷
    一第10～21頁），雖係被告以外之人於審判外之陳述，性質
    上屬傳聞證據，惟經檢察官、被告暨選任辯護人於本院98年
    11月5日行準備程序中均表示對於證據能力沒有意見等語（
    本院卷第42頁背面），復未於本院言詞辯論終結前對於合於
    刑事訴訟法第159條之1不得為證據之情形聲明異議，本院復
    審酌該言詞陳述作成時之情況，並查無其他不法之情狀，足
    認為得為本案之證據，依刑事訴訟法第159條之5之規定，有
    證據能力。
三、復按偵查中有關鑑定人之選任及鑑定機關（團體）之囑託，
    依刑事訴訟法第198條及第208條之規定，應由檢察官為之，
    而鑑定人及鑑定機關（團體）實施鑑定或審查之人所為之言
    詞或書面報告，即為傳聞證據之例外，具有證據能力。查卷
    附之臺東縣消防局98年9月29日第V09H30W1火災證物鑑定報
    告、照片，性質上雖屬被告以外之人於審判外之書面陳述，
    然或係由司法警察等偵查輔助人員於案件未移送檢察官偵辦
    前之調查犯罪階段，依法定主管權責機關專責鑑定人或鑑定
    機關實施鑑定，其所出具之書面鑑定報告，應屬刑事訴訟法
    第206條所定之傳聞例外情形，而且被告及辯護人迄於本院
    言詞辯論終結前均未就該等為聲明異議，經本院審酌前開書
    面陳述作成時之情況，認為適當，亦應有證據能力。
貳、實體方面：
一、認定犯罪事實所憑之證據及其認定之理由：
    上開犯罪事實業據被告甲○○先後於警詢、偵查及本院審理
    中坦承不諱，並有下列之證據，足資證明：
(一)、證人辛○○於警詢時之證述：犯罪事實欄一、(一)及(二)之建築
    物遭縱火燒燬等情（見警卷第10、12頁）。
(二)、證人乙○○於警詢時之證述：犯罪事實欄一、(三)之機車遭縱
    火燒燬等情（見警卷第13、14頁）。
(三)、證人戊○○於警詢及審理中之證述：犯罪事實欄一、(四)之住
    宅遭縱火，其內有人居住等情（分見警卷第15、16頁；本院
    99年1月22日審判筆錄第5至10頁）。
(四)、證人己○○於警詢時之證述：犯罪事實欄一、(五)之建築物遭
    縱火，其內無人居住等情（見警卷第17、18頁）。
(五)、目擊證人曾敏哲於警詢時之證述：被告於犯罪事實欄一、(六)
    之建築物縱火等情（見警卷第19至21頁）。
(六)、臺東縣119案件記錄表3份：臺東縣消防隊於犯罪事實欄一、
    (一)、(三)、(六)救火，及報案時間。
(七)、酒精測試檢驗單1紙：警察於98年8月31日凌晨0時38分測得
    被告呼氣中酒精濃度達每公升0.49毫克。被告未經連金厚同
    意，於警察所列印出之酒精測試檢驗單上受測者欄，偽造連
    金厚之簽名1個及指紋2枚。
(八)、刑案現場測繪圖1紙：被告縱火地點。
(九)、照片55張：被告縱火地點外觀及情形。
(十)、臺東縣消防局火災原因調查鑑定書1份：起火原因及上開各
    縱火地點外觀及燃燒情形。
(十一)、扣案之打火機1個、火種2個：被告確有持之作為縱火工具。
(十二)、酒精測定紀錄表：酒精測試檢驗單1紙：警察於98年8月31日
    凌晨0時38分測得被告呼氣中酒精濃度達每公升0.49毫克（
    警卷第41頁）（被告未經連金厚同意，於警察所列印出之酒
    精測試檢驗單上受測者位置，偽造「連金厚」之署押合計3
    枚（簽名1枚及指紋2枚）。
    綜上，本案事證明確，被告犯行均洵堪認定，應予依法論罪
    科刑。
二、另被告固於準備程序中供陳：那天我有喝酒，並在放火之前
    有向消防隊報警，我當時喝的很醉，我在使用打火機時，曾
    經拿錯方向，但我仍然有點燃火種云云。因此被告就本案是
    否有自首之情形及被告是否因為酒醉而有刑法第19條第1項
    或同條第2項之情形，茲析述如下：
(一)、被告所為與自首之要件不符：
１、對於未發覺之罪自首而受裁判者，減輕其刑，刑法第62條前
    段定有明文。所謂未發覺之罪，係指凡有偵查職權之機關或
    公務員，不知有犯罪之事實，或雖知有犯罪事實，而不知犯
    罪人為何人者，均屬之。又該條規定之自首，祇以犯人在其
    犯罪未發覺前，向該管公務員自承犯罪而受裁判為已足，至
    其方式係自行投案或託人代行，係直接向偵查機關為之，抑
    向非偵查機關請其轉送，均無限制，但須有向該管司法機關
    自承犯罪而受裁判之事實，始生效力。又消防機構掌理關於
    預防火災、搶救災害及緊急救護，以維護公共安全，確保人
    民生命財產。是以消防機構並非有偵查犯罪權限之機關，其
    所屬之消防人員，亦非有偵查犯罪職務之公務員甚明。
２、證人即趕赴現場之警務人員郭建利於本院證述：（問：被告
    看到你們時，是否有向你們坦承是他縱火的？）因為現場有
    多人在喊打，因為尚未清查，基於安全所以將被告帶回分局
    去，被告並沒有向我坦承是他縱火的，當時我們有問他有無
    縱火，他一直說沒有、沒有。‧‧‧（問：你將被告帶回分
    局時，是否已經懷疑被告是縱火者？）當時義消說有人看到
    是被告縱火，所以我已經懷疑是被告縱火的。‧‧‧（問：
    何時才確認是被告縱火的？）帶回分局時，是別的小隊偵辦
    的，被告從身上拿出打火機、火種，才確定是被告縱火的。
    ‧‧‧（問：是否確定你在帶回分局之前有問被告是否是他
    縱火的，他一直否認？）是的‧‧‧（問：被告被查獲的地
    方是否是要到臺東分局的路上？）不是，當時看到被告時他
    是被一堆人圍著帶到復興路與福建路口就是明玉大飯店斜對
    面的地方，那個方向與到分局是不同方向，離最後縱火的地
    方約50公尺左右。（問：你們在帶被告回到分局之前，是否
    有向被告表明你們是警員的身分？）當時帶他回分局是馬蘭
    派出所的制服警察2名，還有我，而我有穿刑警的背心，被
    告應該知道我們是警察的身分等語（見本院99年1月22日審
    判筆錄第12至15頁）。
３、證人即現場救火之義消莊國平於本院證述：（問：當天發生
    縱火案，你有無到現場？）有。（問：你要去之前是否知道
    是何人縱火的？）不知道。（問：你去的時候有無看到被告
    ？）我記得當天晚上第一場火是在黃好代書附近鐵路局的舊
    宿舍，我到場幫忙救火，當初在殘火處理時，第二場火又燒
    起來，我們就想應該是縱火，就派義消七、八名去搜尋可疑
    的人物。第二場火作殘火處理時，日盛加油站斜對面巷子裡
    面的機車燒起來，我們又趕到現場處理，因為發現起火地點
    都不遠，當時因為設備不足，附近居民都來幫忙滅火，當殘
    火處理完畢，又有人報案說復興路起火，我們趕過去時，有
    人告訴我們有人在縱火，且放火者還在現場，當時我們到達
    時對面的住戶告訴我們縱火者在現場，且在看我們救火，我
    們有問被告為何放火，但是被告否認，我有告訴住在對面的
    住戶說放火是很嚴重的事不可以亂講，但他告訴我說他有看
    到被告蹲在屋簷下拿打火機燒紙箱，就在路邊。‧‧‧（問
    ：你們有去抓被告？）有，三個人抓的。（問：抓被告之後
    ，有無交給警察？）有。被告當時喝的很茫（台語，意為「
    有醉意」），但我們問他話他還可以回答，他的酒味很重。
    （問：你們將被告交給何人？）中興派出所的警員，及分局
    刑事組警員。我送過去的時候有跟他們說被告是縱火者，我
    們也有請報案的民眾過去。（問：刑事組的警員，是否剛才
    在庭的郭建利小組長？）當時很忙，沒有看清楚。（問：你
    將被告交給警察之前，被告有無向你們承認是他放火的？）
    沒有，我們有問他，但他沒有承認，被告說他沒有。（問：
    被告除了說沒有之外，有無說其他話語？）當初我們有問他
    他是哪裡人，他說他是花蓮人，問他為何到台東，他說他在
    找工作，我又問他為何放火，他說他沒有。後來我們另一個
    義消問他為何放火，被告說他心情不好，我們又問他心情不
    好為何放火，被告回答說他找不到工作是洩恨，我們有跟他
    說這樣很危險，後來我們就將他交給警員。（問：是否被告
    對你們的問題都可以精確的回答？）是的。（問：被告走路
    的態樣如何？）當時很混亂我們沒有注意到，當時我們三個
    人押著他，一人抓一隻手，背後又有人抓著他，他有掙扎的
    跡象。（問：你們詢問被告心情不好為何要放火，被告回答
    說是要洩恨，是否即意味被告承認有放火？）因為這樣所以
    才將他交給警察，至於是否代表他承認我無法回答。（問：
    被告在你將被告交給警察之前，他有無要求你向警員說是他
    放火的？）沒有等語（見本院99年1月22日審判筆錄第16至
    19頁）。
４、又依據警卷所附之公共電話及台東縣119案件紀錄表；台東
    縣消防局98年12月8日消指字第0980007956號函檢送之台東
    縣119案件紀錄表及報案錄音光碟所示（見本院卷第
    61-145頁），與被告所述之打電話之時段來比對同時段之紀
    錄，依該電話報案內容來看，打電話者頂多告知有人放火一
    事，未見有向消防單位之報案系統有何坦認犯情之事。
５、依據上情可知，被告面對現場救火之義消莊國平及隨後趕到
    現場之警務人員郭建利之詢問，均否認其有放火行為，對於
    現場逮捕伊之消防人員，亦未告知請渠等轉知有偵查職權之
    機關或公務員，伊係上開6處縱火地點之行為人，且當時已
    有目擊證人曾敏哲得知上開犯罪事實欄一、(六)之犯行，再加
    上上開六個縱火地點相近，消防人員亦已研判係有人蓄意縱
    火乙情，亦據證人莊國平證述在卷，足見被告在說出上開6
    件放火犯行之前，警務人員郭建利等人，已合理懷疑係被告
    所為，何況被告於98年8月31日凌晨0時30分，在臺東縣臺東
    市○○路與福建路口明玉大飯店附近為警查獲，並於98年8
    月31日凌晨0時38分，經警實施呼氣中酒精濃度測試後，竟
    於警察所列印出之酒精測試檢驗單上受測者欄，偽造連金厚
    之簽名1個及指紋2枚，被告是否確有自首之意，亦有疑問，
    綜上所述，被告所為並不符合自首之要件。
(二)、被告於行為時之是非辨識能力及行為控制能力，皆未因何精
    神障礙、心智缺陷之生理原因，致有全然欠缺或顯著減低之
    心理結果：
１、按行為時因精神障礙或其他心智缺陷，致不能辨識其行為
    違法或欠缺依其辨識而行為之能力者，不罰；行為時因前
    項之原因，致其辨識行為違法或依其辨識而行為之能力，
    顯著減低者，得減輕其刑，刑法第19條第1項、第2項分別
    定有明文。94年2月2日修正公佈，並自95年7月1日起施行
    之刑法上開條文，關於責任能力有無之判斷標準，係採生
    理學及心理學之混合立法體例，就生理原因部分，以行為
    人有無精神障礙或其他心智缺陷為準，而心理結果部分，
    則以行為人之辨識其行為違法，或依其辨識而行為之能力
    ，是否係全然欠缺或顯著減低為斷；前者，可依醫學專家
    之鑑定結果為據，倘行為人確有精神疾病或智慧不足等生
    理上原因，則由法院就心理結果部分，判斷行為人是否因
    此等生理原因，而影響其是非辨識或行為控制之能力，此
    觀該條項之修正理由即明；亦即，行為人之是非辨識或行
    為控制能力是否全然欠缺，抑或係顯著減低之判斷標準，
    應在於行為人是否因上開生理上之原因而喪失或減損其社
    會判斷力，所謂對於外界事務之知覺理會及判斷作用，殊
    非指生理之知覺意識能力，而係指心理上對外溝通感受與
    內在意欲控制之能力，又行為人之精神狀態究竟有無精神
    障礙或其他心智缺陷，固屬精神醫學之專門學問，非有專
    門精神醫學研究之人予以診察鑑定，自不易判斷之，但行
    為人辨識其行為違法或依其辨識而行為之能力是否全然欠
    缺或顯著減低，仍屬刑法行為有責性之判斷範圍，其認定
    本應由法院依職權為之，不應再將之視為一種單純之醫學
    或心理學上概念，進而以此概念代替法院之判斷，是雖經
    醫學專家鑑定行為人之精神狀態，並提供某種概念，此不
    過作為法院判斷行為有責性之資料之一而已，猶非為唯一
    之決定標準，法院自應綜合全案調查所得證據資料，以判
    斷行為人於行為時，有無是非辨識或行為控制能力全然欠
    缺或顯著減低之情事。
２、證人即趕赴現場之警務人員郭建利於本院證述：（問：你在
    復興路看到被告時，被告是否有喝酒的態樣？）他身上有酒
    味。（問：被告神智是否清楚？）他還會講他的姓名，應該
    還清醒。（問：走路是否會搖晃？）因為現場人很多，我為
    了保護他，所以護著他，不用我攙扶應該還算正常；（問：
    從現場帶回分局期間，被告對於你們的問話，是否會答非所
    問？）不會，都可以具體瞭解我們所詢問的問題，雖然回答
    的不順，但可以抓到問題重點。他只有騙我們說他的名字是
    叫連金厚等語（見本院99年1月22日審判筆錄第12至15頁）
    。
３、證人即現場救火之義消莊國平於本院證述：（問：你們有去
    抓被告？）有，三個人抓的。（問：抓被告之後，有無交給
    警察？）有。被告當時喝的很茫（有醉意），但我們問他話
    他還可以回答，他的酒味很重。‧‧‧（問：你將被告交給
    警察之前，被告有無向你們承認是他放火的？）沒有，我們
    有問他但他沒有承認，被告說他沒有。（問：被告除了說沒
    有之外，有無說其他話語？）當初我們有問他他是哪裡人，
    他說他是花蓮人，問他為何到台東，他說他在找工作，我又
    問他為何放火，他說他沒有。後來我們另一個義消問他為何
    放火，被告說他心情不好，我們又問他心情不好為何放火，
    被告回答說他找不到工作是洩恨，我們有跟他說這樣很危險
    ，後來我們就將他交給警員。（問：是否被告對你們的問題
    都可以精確的回答？）是的。（問：被告走路的態樣如何？
    ）當時很混亂我們沒有注意到，當時我們三個人押著他，一
    人抓一隻手，背後又有人抓著他，他有掙扎的跡象等語（見
    本院99年1月22日審判筆錄第16至19頁）。
４、又依行政院國軍退除役官兵輔導委員會臺北榮民總醫院(88)
    北總內字第26868號鑑定函所載：血中酒精濃度，當呼氣酒
    精濃度每公升達0.5毫克，固將產生反應較慢、感覺減低、
    影響駕駛之中毒症狀。依照上開證人郭建利、莊國平所述亦
    可證，被告於案發後面對眾人之詢問，都可以精確的回答，
    不會答非所問，尚知否認有何放火之犯行等語回應；隨後帶
    回台東縣警察局台東分局經警實施呼氣中酒精濃度測試後，
    竟為了避免警察查知，竟於所列印出之酒精測試檢驗單上受
    測者欄，偽造連金厚之簽名1個及指紋2枚。再加上被告於案
    發後尚可立刻向前去處理的消防人員陳述其犯案之動機，且
    其稍後為消防人員交付警務人員處理之後，面對警方之詢問
    及製作警詢筆錄時亦處在可以溝通之狀態，則被告於案發前
    之精神狀態實與常人無異。被告固有喝酒之情，然此與行為
    違法之辨識能力究屬二事；不能安全駕駛係屬事實層面之認
    定，行為違法之辨識能力，則屬被告對於自身行為是否違法
    能否辨識之能力問題，已涉及認知評價的層面。因此，被告
    因飲酒或有不能安全駕駛動力交通工具，惟非必已達辨識行
    為違法之能力有所降低或喪失之狀態，兩者無可混淆，併此
    析明。
５、綜上所述，被告於行為時之是非辨識能力及行為控制能力，
    皆未因何精神障礙、心智缺陷之生理原因，致有全然欠缺或
    顯著減低之心理結果，本案當無刑法第19條第1項、第2項之
    適用。被告所辯前詞，實屬悖理，難以採信。
三、論罪與科刑
(一)、按刑法第173條第1項之放火燒燬現供人使用住宅罪，所稱「
    燒燬」，係指燃燒毀損之義，亦即標的物已因燃燒結果喪失
    其效用而言，必須房屋構成之重要部分已燒燬，如僅房屋內
    之傢俱、物件燒燬，房屋本身尚未達喪失其效用之程度，即
    不能依該條項之既遂罪論處。行為人如有放火燒燬現供人使
    用住宅之犯罪故意，而已著手放火行為之實行，即應構成犯
    罪，即令放火結果上述物體未因燒燬而喪失其效用，僅屬犯
    罪為既遂或未遂之問題，最高法院69年度臺上字第1976號、
    79年度臺上字第2656號、79年度臺上字第2747號、87年度臺
    上字第1719號判決要旨可資參照。又放火罪既、未遂之區別
    標準，係以目的物獨立燃燒，且足以變更其形體致喪失其效
    能為依據，是放火燒燬現供人使用之住宅罪，如僅室內傢俱
    、裝潢燒燬，其房屋重要構成部分諸如樑、柱及支撐壁等尚
    未因燃燒結果致喪失其效用者，應成立刑法第173條第3項、
    第1項放火燒燬現供人使用住宅未遂罪，則有最高法院87年
    度臺上字第1719號、79年度臺上字第2747號、第2656號判決
    可參。犯罪事實欄一(四)之被告放火之標的物，依據證人戊○○所述，確屬現供人使用之住宅。
(二)、再按「刑法第174條第1項之放火燒燬現未有人所在之他人所
    有建築物罪，其所謂之「建築物」，乃指定著於土地之工作
    物，除須上有屋面，周有門壁，足以蔽風雨、通出入外，尚
    須適於「人」之起居始可，此由該條項將「住宅」與「建築
    物」併列即可知之。」，最高法院86年度臺上字第2257號裁
    判意旨參照。本件犯罪事實欄一(一)、(二)、(五)、(六)被告放火之
    標的物，上有屋面，周有門壁，足以蔽風雨、通出入外，且
    適於「人」之起居，應屬該法條所規範之「建築物」。
(三)、刑法上之「署押」，係指於紙張或物體上簽署之姓名或其他
    符號，以表示其承認所簽署文書之效力，與印文有同一效力
    。而刑法上所謂偽造署押，係指未經他人之授權或同意，而
    擅自簽署他人之姓名或畫押，包括以他人之名義按捺指印之
    情形者而言。其次，刑法上之偽造署押罪，係指單純偽造簽
    名、畫押而言，若在制式之書類上偽造他人簽名，已為一定
    意思表示，具有申請書、收據或簽收證明等類性質者，則係
    犯偽造文書罪。查本案被告在酒精測定紀錄表上受測者欄偽
    造「連金厚」之署押合計3枚（簽名1枚及指紋2枚），均祇
    係偽以連金厚名義單純表明對該測試結果肯認或無異議而已
    ，僅止於人格同一性之界定與證明，功效等同印文之作用，
    此部分僅屬署押。
(四)、核被告犯罪事實欄一(一)、(二)、(五)、(六)之所為，係犯刑法第
    174條第4項、第1項之放火燒燬現未有人所在之他人所有建
    築物未遂罪；被告犯罪事實欄一(三)之所為，係犯刑法第175
    條第1項之放火燒燬他人所有之機車致生公共危險罪；被告
    犯罪事實欄一(四)之所為，係犯刑法第173條第3項、第1項之
    放火燒燬現供人使用之住宅未遂罪；被告犯罪事實欄一(七)之
    所為，係犯刑法第217條第1項之偽造署押罪。被告所犯上開
    各罪，犯意各別，罪名互異，應予分論併罰。
(五)、按行為人若於實施犯行後，因尚未能完成其犯罪，而再以單
    一行為接續進行動作，以促成其結果者，縱令在犯罪完畢以
    前，其各個舉動，已與該罪之構成要件完全相符，但在行為
    人主觀上對於各個舉動，不過為其犯罪行為之一部分者，則
    前後所實施者，乃組成犯罪行為之各動作，而先行之低度行
    為，為後行之高度行為所吸收，僅應成立單一之犯罪，最高
    法院著有19年上字第590號、28年上字第3429號等判例可資
    參照。而接續犯之概念，可別為兩種類型，一為遂行接續犯
    （或稱反覆接續犯）──即反覆性構成要件實現；一為進展
    接續犯（或稱相續接續犯）──即相續性構成要件實現。關
    於接續犯之意涵，最高法院86年臺上字第3295號判例亦進一
    步闡釋：「如數行為於同時同地或密切接近之時地實施，侵
    害同一之法益，各行為之獨立性極為薄弱，依一般社會健全
    觀念，在時間差距上，難以強行分開，在刑法評價上，以視
    為數個舉動之接續施行，合為包括之一行為予以評價，較為
    合理者，應屬接續犯，而為包括之一罪」意旨綦詳。被告冒
    用「連金厚」名義偽造署押，主觀上係基於冒名逃避公共危
    險刑責之單一犯意，對於逃避刑責之各個舉動，不過為其犯
    罪行為之一部分而已，核屬進展接續犯（相續接續犯）之類
    型，應合為包括之一行為予以評價，認屬接續犯。
(六)、本案被告業已著手犯罪事實欄一(一)、(二)、(四)、(五)、(六)放火行
    為之實行，但尚未致生住宅或建築物重要部分燒燬之結果，
    核其所為，均係屬未遂犯，應依刑法第25條第2項規定，各
    按既遂犯之刑減輕之。
(七)、刑法上公共危險罪，其所保護之法益，重在公共安全，故其
    罪數應以行為之個數定之，又一放火行為所燒燬之對象縱然
    不同，但行為僅一個，而應為整體的觀察，成立單純一罪（
    最高法院85年度台上字第2608號判決意旨參照）。本案被告
    就犯罪事實欄一(四)所為，除燒燬上開戊○○使用之住宅未遂
    外，復因火勢延燒，致屋內之電視、塑膠桶、洗衣精等物均
    燒燬失其效用，仍不另成立其他放火罪名。
(八)、爰審酌被告前有公共危險素行，係因遠自花蓮地區到台東地
    區找工作因故沒有工作，又飲用酒類，致心情不佳，於夜深
    時分，惟上開放火行為，惡性不輕，對民眾生命、財產及社
    會安全秩序之危害甚鉅，犯罪情節嚴重。惟念其一時失慮，
    火勢即時被撲滅，未造成人員傷亡，且犯後能坦承犯行，深
    表悔悟，態度良好等一切情狀，分別量處如主文所示之刑，
    並定其應執行之刑。
(九)、扣案之打火機及火種為被告所有，且係供犯罪所用之物，依
    刑法第38條第1項第2款規定宣告沒收。至於酒精測試檢驗單
    上偽造之連金厚簽名1個及指紋2枚，另依刑法第219條之規
    定宣告沒收之。
據上論斷，依刑事訴訟法第299條第1項前段，刑法第173條第3項
、第1項、第174條第4項、第1項、第175條第1項、第25條第2項
、第51條第5款、第219條、第38條第1項第2款，判決如主文。
本案經檢察官林嘉宏到庭執行職務。
中    華    民    國    99    年    2     月    5     日
                  刑事第二庭審判長法  官  李水源
                                  法  官  李俊彬
                                  法  官  林拔群
以上正本證明與原本無異。
如不服本判決應於收受送達後10日內向本院提出上訴書狀，並應
敘述具體理由；其未敘述上訴理由者，應於上訴期間屆滿後20日
內向本院補提理由書（均須按他造當事人之人數附繕本）。「切
勿逕送上級法院」。告訴人或被害人對於本判決如有不服，請書
具不服之理由狀，請求檢察官上訴者，其上訴期間之計算係以檢
察官收受判決正本之日期為準。
                                  書記官  潘正苓
中    華    民    國    99    年    2     月    5     日
附錄本判決論罪科刑依據之法條：
中華民國刑法第173條
（放火或失火燒燬現住建築物及交通工具罪）
放火燒燬現供人使用之住宅或現有人所在之建築物、礦坑、火車
、電車或其他供水、陸、空公眾運輸之舟、車、航空機者，處無
期徒刑或7年以上有期徒刑。
失火燒燬前項之物者，處1年以下有期徒刑、拘役或5百元以下罰
金。
第1項之未遂犯罰之。
預備犯第1項之罪者，處1年以下有期徒刑、拘役或3百元以下罰
金。
中華民國刑法第174條
（放火失火燒燬非現住建築物及交通工具罪）
放火燒燬現非供人使用之他人所有住宅或現未有人所在之他人所
有建築物、礦坑、火車、電車或其他供水、陸、空公眾運輸之舟
、車、航空機者，處3年以上10年以下有期徒刑。
放火燒燬前項之自己所有物，致生公共危險者，處6月以上5年以
下有期徒刑。
失火燒燬第1項之物者，處6月以下有期徒刑、拘禁或3百元以下
罰金。
失火燒燬前項之物，致生公共危險者，亦同。
第 1 項之未遂犯罰之。
中華民國刑法第175條
（放火燒燬住宅等以外之物罪）
放火燒燬前二條以外之他人所有物，致生公共危險者，處1年以
上7年以下有期徒刑。
放火燒燬前二條以外之自己所有物，致生公共危險者，處3年以
下有期徒刑。
失火燒燬前二條以外之物，致生公共危險者，處拘役或3百元以
下罰金。
中華民國刑法第217條
（偽造盜用印章印文或署押罪）
偽造印章、印文或署押，足以生損害於公眾或他人者，處3年以
下有期徒刑。
盜用印章、印文或署押，足以生損害於公眾或他人者，亦同。

司法院資訊處製作；財團法人民間司法改革基金會備份。
